---
title: "Ajuste de Distribuciones de Probabilidad"
author: "Samuel Palomino"
output: html_notebook
---

```{r}
library(fitdistrplus)
library(MASS)
library(moments)

# Leer el archivo de texto
df_avg_speed = read.table("C:/Users/S&N/Downloads/bus_offpeak_1.txt")

# Mostrar los primeros registros
head(df_avg_speed)
```

Convertir los datos en un vector

```{r}
# Convertir el dataframe a un vector x
x <- df_avg_speed$V1

# Explorar algunas estadísticas de los datos
summary(x)
```

Grafiquemos los datos en un histograma. El objetivo es analizar la forma de la 
curva y tener candidatas de comparación frente a otras distribuciones de 
probabilidad.

```{r}
# Graficar un histograma y la función de probabilidad acumulada
plotdist(x, histo = TRUE, demp = TRUE)
```
A priori, podemos presentar como candidatas distribuciones asímetricas, con 
gráficas con una concentración en la parte izquierda. Tenemos distribuciones 
tales como la Weibull, Gamma o Lognormal.

Ejecutemos el comando para realizar un gráfico de Cullen-Frey, para ver
más información sobre su asimetría y curtosis, teniendo en cuenta la 
incertidumbre. En la gráfica también podremos ver 1000 muestreos de los datos a
prueba.

```{r}
# Ejecutar un gráfico Cullen-Frey
descdist(x, boot = 1000)
```
Gracias a la gráfica, podemos ver que los datos sí parecen distribuirse de una
misma manera, viendo esto, las distribuciones que más parecen aproximarse son
la distribución Gamma, Weibull, y un poco más lejos de los puntos de muestra la
lognormal, por lo que esta última la descartaremos.

Ajustemos nuestros datos a ciertas distribuciones de probabilidad similares.
Hemos elegido dos distribuciones para continuar, la Weibull y la Gamma.

```{r}
# Ajuste Weibull
ajuste_weibull <- suppressWarnings(fitdist(x, "weibull"))

# Ajuste Gamma
ajuste_gamma <- suppressWarnings(fitdist(x, "gamma"))

# Imprimir el resumen de los ajustes
summary(ajuste_weibull)
summary(ajuste_gamma)
```
Gracias al ajuste, obtenemos los datos de los parámetros que aproximan las 
distribuciones teóricas frente a la distribución de nuetros datos de prueba.

Hemos obtenido valores para la log-verosimilitud, AIC, BIC y la matriz de
correlación, comparando los resultados para ambas distribuciones, evidenciamos
que la distribución Gamma, tiene valores mejores para log-verosimilitud, AIC y 
BIC. 

- Gamma tiene un valor menos negativo (-86617.51) que la Weibull (-90515.89)
- Gamma tiene un valor menor de AIC (173239) que la Weibull (181035.8)
- Gamma tiene un valor menor de BIC (173255.8) que la Weibull (181052.6)

Grafiquemos la información suministrada por los ajustes para verlo mejor

```{r}
# Graficar los ajustes
plot(ajuste_weibull)
plot(ajuste_gamma)
```

Grafiquemos ambos ajustes junto a nuestros datos

```{r}
# QQPlot
qqcomp(list(ajuste_weibull, ajuste_gamma),
       legendtext = c("Weibull", "Gamma"))

# PPPlot
ppcomp(list(ajuste_weibull, ajuste_gamma),
       legendtext = c("Weibull", "Gamma"))

# Comparación de CDF
cdfcomp(list(ajuste_weibull, ajuste_gamma),
        legendtext = c("Weibull", "Gamma"))

# Comparación de Densidad
denscomp(list(ajuste_weibull, ajuste_gamma),
         legendtext = c("Weibull", "Gamma"))
```
Somos conscientes de que no hay mucha diferencia entre ambos ajustes. Asimismo,
notamos la disparidad de estos en las gráficas q-q y p-p en los extremos. No 
tenemos información muy concluyente por ahora. Procedamos con una prueba más
contundente para estos ajustes.

Evaluemos el ajuste de los datos, a las distribuciones Weibull y Gamma, 
calculando las estadísticas de bondad de ajuste de distintas pruebas.

```{r}
# Comparación de bondad de ajuste (AIC, BIC, etc.)
gofstat(list(ajuste_weibull, ajuste_gamma))
```

Observamos que la distribución Gamma es el modelo que minimiza los criterios 
de información, pues tiene estadísticos menores en todas las pruebas en
comparación a la distribución Weibull, además de lo ya mencionado, mejores 
valores de AIC y BIC. 

Evidenciamos que tiene un menor estadístico en la prueba de Kolmogorov-Smirnov. 
Por lo que plateemos nuestras hipótesis para evaluarlo mejor:

Hipótesis:

H0 (nula): Los datos siguen la distribución Gamma.
H1 (alternativa): Los datos no siguen esa distribución.

```{r}
# Ejecutar un test de Kolmogorov-Smirnov
ks_result <- suppressWarnings(ks.test(x, "pgamma", shape = ajuste_gamma$estimate["shape"],
                             rate = ajuste_gamma$estimate["rate"]))
ks_result
```
Podemos observar un valor-p extremadamente bajo, por lo que podemos pensar que 
está sesgado. No debería tomarse como concluyente en este contexto porque los 
parámetros de la distribución Gamma que hemos probado fueron estimados a partir 
de los mismos datos que se están evaluando. Por lo tanto, y dado a este valor-p,
es muy probable que los datos no sigan esta distribución.

Viendo esto, también podemos decir que tampoco siguen la distribución Weibull, 
evidentemente más dispar frente a nuestros datos, y con un estadístico de prueba
en la Kolmogorov-Smirnov mayor.

Conclusión:

A pesar de haber ajustado múltiples distribuciones de probabilidad,
incluyendo Weibull y Gamma, no se encontró una que represente de forma
completamente satisfactoria los datos. La distribución
Gamma presentó el mejor desempeño relativo a sus candidatas competidoras, esta
presentaba menores valores de log-verosimilitud, AIC y BIC, y un ajuste visual 
razonable en los gráficos comparativos (QQ plot, P-P plot, densidad y CDF). 

Sin embargo, los resultados de la prueba de Kolmogorov–Smirnov indican
posibles disparidades con los modelos ajustados, lo que sugiere que los
datos podrían no seguir una única distribución conocida. Esto puede deberse a:

Datos que estén correlacionados, contengan subpoblaciones o similares
Varias distribuciones combinadas
Estén sesgados, mal registrados o con valores redondeados

A pesar de estas limitaciones, el gran tamaño muestral aportaba una ventaja.
En este contexto, la distribución Gamma puede ser utilizada como una aproximación
razonable, pero es de considerar, que es una aproximación muy burda y poco
confiable